最高法院民事判決　　　　　　　　　　　　　　　九十一年度台上字第二三六六號
　　上　訴　人　甲○○
　　訴訟代理人　陶靜芳律師
　　被 上訴 人　乙○○
右當事人間請求認領子女之訴事件，上訴人對於中華民國九十年四月四日台灣高等法
院台南分院第二審更審判決（八十九年度家上更(一)字第二號），提起上訴，本院判決
如左：
    主  文
原判決廢棄，發回台灣高等法院台南分院。
    理  由
本件上訴人主張：伊自民國八十一年起，迄至八十五年底止，與被上訴人交往並與之
發生性關係，致伊於八十五年七月六日分娩未婚生女丙○○等情，爰依民法第一千零
六十七條第一項第一款規定，求為命被上訴人認領伊所生之女丙○○之判決。
被上訴人則以：伊並未與上訴人發生性關係，且兩造未同居一處，況伊於八十四年八
月二日已施行男性結紮手術，由上訴人所生之女丙○○出生之時間推算，可知丙○○
非伊與上訴人所生之女等語，資為抗辯。
原審將第一審所為上訴人勝訴之判決廢棄，改判駁回其訴，無非以：依上訴人所舉證
人于秀香、于秀英之證詞，不足推認兩造曾發生性關係；被上訴人胸部特徵，亦不足
為二人親密關係之證明，另上訴人所指陰莖有痣，與勘驗情形不符，更不能以上訴人
之女丙○○與被上訴人血型相同而推認有父女血緣關係，上訴人並不能證明有其所謂
被上訴人曾付其二十萬元支票要其幫被上訴人生小孩之情事。而依證人廖政文醫師之
證詞，被上訴人於八十四年八月二日所為之男性結紮手術尚屬成功，並無國立成功大
學醫學院附設醫院八十七年十二月二十四日（八七）成附醫泌字第九四○○號函所載
再致女方受孕之例外情形；依上訴人之女丙○○之出生證明書，經慈濟婦產科診所林
永斌醫師推算，以函覆稱：「甲○○之女於八十五年七月六日共經四十一週懷孕，推
算甲○○可能受孕日期應起自八十四年十月四日訖于八十四年十月十八日。」。被上
訴人係於八十四年八月二日施行男性結紮手術，依前述國立成功大學醫學院附設醫院
函，男性施行結紮手術後，應該再射精十五次或等待六週後精液內才可能無精蟲，於
林永斌醫師推算上訴人可能受孕之八十四年十月四日至十月十八日，已逾越六週之等
待期間，難認有致上訴人受孕之可能。被上訴人雖不否認其結紮手術後未回去複檢，
惟此亦不能推認其結紮手術不成功，且證人廖政文已證明其結紮手術成功。至被上訴
人拒絕為親子血緣鑑定，僅有為其不利推定之虞，依前述證據資料，已難證明兩造有
發生性關係。且致上訴人於八十四年七月六日產下丙○○，自無強令被上訴人為血緣
鑑定及為被上訴人不利推定之理。尚難以被上訴人拒絕接受血緣鑑定，遽而推認丙○
○與被上訴人具親子血緣關係等詞。為其判斷之基礎。
按認領子女之訴，關係生父之血統及非婚生子女之身分，與社會公益有關，法院得斟
酌當事人所未提出之事實，為民事訴訟法第五百九十五條第一項所明定，足見此認領
子女訴訟法院為審判時，不以當事人所提出之訴訟資料為限（本院五十三年台上字第
一五九五號判例意旨參照）。又依同法第二百八十八條規定，法院不能依當事人聲明
之證據而得心證，或因其他情形認為必要時，得依職權調查證據；故爾，為真實血緣
之發現，法院自應依職權為相當之調查，不能因一方當事人之不配合檢驗，而使他方
當事人受不利之判決，否則即與上開規定不符。關於丙○○是否為被上訴人之女，兩
造爭執甚烈，上訴人一再聲請就被上訴人、上訴人、丙○○為親子血緣鑑定，但被上
訴人拒絕之，為原審確定之事實。倘此親子血緣鑑定之勘驗方法，對親子關係之判定
有其科學之依據及可信度，自屬上訴人重要且正當之證據方法。然為此親子血緣鑑定
必須被上訴人本身參與始可，如需被上訴人之血液等，亦即勘驗之標的物存在於被上
訴人本身，而被上訴人拒絕提出時，雖法院不得強令為之，惟依民事訴訟法第三百六
十七條準用同法第三百四十三條、第三百四十五條第一項規定，法院得以裁定命被上
訴人提出該應受勘驗之標的物，被上訴人若無正當理由不從提出之命者，法院得審酌
情形認他造即上訴人關於該勘驗標的物之主張或依該勘驗標的物應證之事實為真實，
即受訴法院得依此對該阻撓勘驗之當事人課以不利益。原審徒以無強令被上訴人為血
緣鑑定為由，而為不利於上訴人之論斷，於法自有未合。上訴論旨，指摘原判決不當
，求予廢棄，非無理由。
據上論結，本件上訴為有理由。依民事訴訟法第四百七十七條第一項、第四百七十八
條第一項，判決如主文。
中      華      民      國    九十一    年     十一     月    二十二    日
                              最高法院民事第六庭
                                  審判長法官  吳  正  一
                                        法官  劉  福  來
                                        法官  鄭  玉  山
                                        法官  黃  義  豐
                                        法官  沈  方  維
      右正本證明與原本無異
                                              書  記  官
中      華      民      國    九十一    年     十二     月     十二     日
